【裁判字號】    99,易,1294
【裁判日期】    990709
【裁判案由】    重利
【裁判全文】
臺灣板橋地方法院刑事判決              99年度易字第1294號
公  訴  人  臺灣板橋地方法院檢察署檢察官
被      告  丙○○
上列被告因重利案件，經檢察官提起公訴（九十九年度偵字第五
七六０號），本院判決如下：
    主  文
丙○○無罪。
    理  由
一、公訴意旨略以︰爰另案被告乙○○（所涉本件重利罪嫌，另
    經本院君股於民國九十九年五月三十一日以九十九年度簡上
    字第三０七號確定判決之理由中認與該案重利罪之犯罪事實
    無實質上一罪關係，而退由臺灣板橋地方法院檢察署另行偵
    查）基於重利之犯意，於九十八年九月五日，趁告訴人甲○○急迫需款孔急之機會，在告訴人甲○○位於臺北縣新莊市
    ○○街住處內，借款新臺幣（下同）一萬元予告訴人甲○○
    ，並約定利息每十日計算一次，每次則為一千元（換算年利
    率高達360 ％），並預扣第一期利息一千元、車馬費一千元
    ，實際僅交付八千元予告訴人甲○○，而取得與原本顯不相
    當之重利。另案被告乙○○復於九十八年九月十四日，委請
    被告丙○○向告訴人甲○○收取第二期利息，被告丙○○明
    知另案被告乙○○所委託收取者，有可能係告訴人甲○○因
    向另案被告乙○○借貸而依約需支付予另案被告乙○○之重
    利，竟仍認此不違背其本意，而與另案被告乙○○基於重利
    之犯意聯絡，接受另案被告乙○○之上開委託，而於該日上
    午十一時三十分許，駕駛車號8298-VM 號之自用小客車，於
    臺北縣三重市不詳地點，向告訴人甲○○收取第二期利息一
    千元。嗣於同日下午因警查獲另案被告乙○○，始循線查悉
    上情。因認被告丙○○涉犯刑法第三百四十四條之重利罪嫌
    云云。
二、按犯罪事實應依證據認定之，無證據不得認定犯罪事實。不
    能證明被告犯罪或其行為不罰者，應諭知無罪之判決，刑事
    訴訟法第一百五十四條第二項、第三百零一條第一項分別定
    有明文。又按刑事訴訟上證明之資料，無論其為直接或間接
    證據，均須達於通常一般之人均不致有所懷疑，而得確信其
    為真實之程度，始得據為有罪之認定，若其關於被告是否犯
    罪之證明未能達此程度，而有合理懷疑之存在，致使無從形
    成有罪之確信，根據「罪證有疑，利於被告」之證據法則，
    即不得遽為不利被告之認定（最高法院七十六年度台上字第
    四九八六號判例意旨可資參照）。其以情況證據（即間接證
    據）斷罪時，尤須基於該證據在直接關係上所可證明之他項
    情況事實，本乎推理作用足以確證被告有罪，方為合法，不
    得徒憑主觀上之推想，將一般經驗上有利被告之其他合理情
    況逕予排除（最高法院三十二年上字第六十七號判例意旨亦
    可參照）。再按刑事訴訟法上所謂認定犯罪事實之證據，係
    指足以認定被告確有犯罪行為之積極證據而言，如未能發現
    相當證據或證據不足以證明，自不能以推測或擬制之方法，
    以為裁判基礎（最高法院二十九年上字第三一０五號及四十
    年台上字第八十六號判例意旨可資參照）。再依刑事訴訟法
    第一百五十四條所規定之無罪推定原則，並非僅為被告個人
    之訴訟利益而設，尤其重在發現真實以求國家刑罰權之正確
    行使。若無足可證明被告從事犯罪構成要件之積極證據，無
    論假定某一被告為犯人而命其自證無罪，藉以過濾及鎖定特
    定犯罪人，或推測被告涉及之某項罪名，而依其自辯過程蒐
    求該被告生活經歷資料，藉以判斷其究竟有無構成特定犯罪
    ，俱非法之所許。
三、訊據被告丙○○固坦認於上揭時地有受另案被告乙○○之委
    託代之向告訴人甲○○收取一千元之事實，惟堅決否認有何
    與另案被告乙○○共同為重利之犯行，辯稱：我知道乙○○
    之前在開檳榔攤，但有無其他工作，我就不知道。案發當天
    乙○○因青光眼身體不舒服，要我去幫他收款，乙○○說甲○○欠他錢，但沒有說欠多少錢，只要我去，甲○○就會拿
    錢給我。之後甲○○打電話給我，約在三重市某地，甲○○
    見到我的時候就把一千元拿給我，說這是他欠乙○○的錢，
    但沒有說是欠什麼錢，然後我就收下，但當天以後乙○○以
    後就消失，我也找不到他。我幫他收錢之後的報酬，他沒有
    跟我提到，當時我不知道他是做什麼事情，我是基於朋友好
    意才幫忙他，現在我回想起來實在不值得。我的綽號不是「
    大支」。我也不認識叫「大支」的人等語。
四、本件公訴人認被告丙○○涉犯刑法第三百四十四條之重利罪
    嫌，無非係以：被告丙○○之供述（待證事實：其接受另案
    被告乙○○之委託，而於九十八年九月十四日向告訴人甲○○收取一千元之事實）、另案被告乙○○之證述（待證事實
    ：另案被告乙○○借款一萬元予告訴人甲○○，並約定每十
    日需繳付利息一千元，復預扣利息，而收取與原本顯不相當
    之重利，復委託被告丙○○向告訴人甲○○收取第二期利息
    一千元之事實）、告訴人甲○○之證述（待證事實：另案被
    告乙○○借款一萬元予告訴人甲○○，並約定每十日需繳付
    利息一千元，復預扣利息，嗣後則由被告丙○○向告訴人甲○○收取第二期利息一千元之事實），為其論據。
五、經查：
  (一)另案被告乙○○於九十八年九月五日，在告訴人甲○○位於
    臺北縣新莊市○○街住處內，借款一萬元予告訴人甲○○，
    並約定利息每十日計算一次，每次則為一千元，並預扣第一
    期利息一千元、車馬費一千元，實際僅交付八千元予告訴人
    甲○○之重利事實，固為另案被告乙○○及告訴人甲○○於
    警詢及本院審理中所同認在卷，此部分事實固堪認定。然觀
    之告訴人即證人甲○○於警詢及本院審理中所述可悉，與其
    實際接洽並為重利貸款之人僅有另案被告乙○○一人，而被
    告丙○○僅不過係於九十八年九月十四日駕車前來向其收取
    利息一千元之人，被告丙○○當時僅稱係另案被告乙○○要
    伊前來收取，並無以恐嚇或暴力向其討債一情（參見臺灣臺
    北地方法院檢察署九十九年度偵字第三一九二號偵卷第十三
    頁正、反面、本院卷九十九年六月二十八日審判筆錄第三—
    四頁），再據另案被告即證人乙○○於偵查及本院審理中所
    述可知，伊固有委託被告丙○○於案發當日向告訴人甲○○
    收取積欠欠款利息一千元，然係因當時伊眼疾不能前往，故
    委託當時交情較好之被告丙○○前往收取，惟被告丙○○當
    時根本不知伊從事何業，伊當時並未提到所委託收取的是高
    利貸利息，且亦未因被告丙○○幫伊收取該一千元後同意給
    其好處一節（參見臺灣板橋地方法院檢察署九十九年度偵字
    第五七六０號偵卷第五—六頁、本院卷九十九年六月九日審
    判筆錄第三—六頁）。準此，依證人甲○○及乙○○前開所
    述，根本無從認定被告丙○○有何與另案被告乙○○具有共
    同重利之犯意聯絡及行為分擔而對告訴人甲○○為重利之犯
    行，亦無從僅據被告丙○○受另案被告乙○○之委託前往向
    告訴人甲○○收取利息一千元之情，即據以連結推論被告丙○○可能預見另案被告乙○○有對告訴人甲○○為重利犯行
    卻仍不違其本意而與之為犯意聯絡，是公訴意旨此部分所認
    ，均嫌率斷而難以採認。
  (二)又告訴人即證人甲○○於本院審理中固有陳稱：來收錢的人
    有跟我說利息一千元等語（參見本院卷九十九年六月二十八
    日審判筆錄第三頁），惟據另案被告即證人乙○○於偵查及
    本院審理中均堅詞證稱伊當時未告知被告丙○○從事何業，
    亦未告知所委託收取者為高利貸利息一情，而被告丙○○迭
    於警詢及偵審中亦堅決否認有何知悉該一千元為重利之利息
    一節，依此，縱使告訴人甲○○此部分所述尚屬非虛，惟亦
    無任何積極證據足以連結證明被告丙○○明知或可能知悉該
    筆一千元係屬重利之利息卻仍不為其本意而代另案被告乙○○前往收取，且衡諸社會常情可悉，債權人因事或因故而委
    託他人代向債務人收取利息者比比皆是，本件被告丙○○所
    代為收取者亦僅係一千元，金額非多，被告丙○○如相信此
    為正常之債權債務而代友處理，此亦與常理不相有違，自不
    能僅以被告丙○○所代為收取之一千元名目為利息，即遽而
    推論其即有與另案被告乙○○共同為重利之直接故意或間接
    故意之犯意聯絡。再以告訴人即證人甲○○於本院審理中固
    又陳稱：來收取利息的人說乙○○是他的經理，經理叫他來
    收利息云云（參見本院卷九十九年六月二十八日審判筆錄第
    四頁），惟觀之告訴人即證人甲○○於警詢中所述卻從未提
    及此情（參見臺灣臺北地方法院檢察署九十九年度偵字第三
    一九二號偵卷第十二—十三頁正、反面），則以告訴人甲○○就此部分所述前後不一，且又均僅係其一人之單一陳述，
    而無其他積極證據以佐，本院自難僅採擇其於本院審理中就
    此部分不利被告丙○○之陳述而遽為不利被告丙○○之認定
    。至另案被告乙○○固曾於其個人所涉嫌之重利案件即本院
    九十九年度簡上字第三０七號案件審理中陳述：（審判長問
    ：兩次借款有沒有跟別人一起作？）沒有，第一次我有青光
    眼，才拜託姚勝鋐一起去，第二次也是找丙○○陪同我一起
    去收錢，但是丙○○及姚勝鋐都不知道我有在放款。我認為
    拖累兩個朋友很抱歉等語（參見本院另案九十九年度簡上字
    第三０七號審理卷九十九年五月十二日審判筆錄第五頁），
    然此亦無從作為不利被告丙○○之認定，亦即，縱使被告丙○○有陪同其友人即另案被告乙○○另有一次前往向他人收
    取金錢之情，惟另案被告即證人乙○○於該案警詢及偵審中
    始終未曾供承被告丙○○知悉伊為從事高利貸行業，且前往
    向他人收取者為高利貸利息一節，故被告丙○○如相信此為
    正常之債權債務而陪同友人處理，此亦與常理不相有違，自
    不能僅以被告丙○○有陪同另案被告乙○○一同前往向他人
    收取金錢，即遽而推論其於本件中即有與另案被告乙○○共
    同為重利之直接故意或間接故意之犯意聯絡，是以公訴人論
    告意旨此部分所認，亦難認有據而得採信，均併予敘明。
六、綜上所述，堪認被告丙○○前揭所辯，尚可採信。是以本件
    被告丙○○僅係於上揭時地受另案被告乙○○之委託代之向
    告訴人甲○○收取一千元，惟其受委託收取及代為前往向告
    訴人甲○○收取一千元之前及當時，均無積極證據足認其有
    明知另案被告乙○○對告訴人甲○○為重利犯行而與之為犯
    意聯絡，抑或可能預見另案被告乙○○有對告訴人甲○○為
    重利犯行卻仍不違其本意而與之為犯意聯絡之情，均如前述
    ，本件顯難認定被告丙○○有何公訴意旨所指其與另案被告
    乙○○有共同對告訴人甲○○為重利之犯行。此外，本院復
    查無其他積極證據足資證明被告丙○○有何公訴人所指涉犯
    重利之犯行，揆諸前揭法條及判例意旨說明，自不能證明被
    告丙○○犯罪，依法應為無罪判決之諭知，以昭審慎。
據上論斷，應依刑事訴訟法第三百零一條第一項，判決如主文。
本案經檢察官蘇振文到庭執行職務。
中    華    民    國    99    年    7     月    9     日
                  刑事第六庭    法  官  林家賢
上列正本證明與原本無異。
如不服本判決，應於判決送達後十日內，向本院提出上訴書狀，
並應敘述具體理由；其未敘述上訴理由者，應於上訴期間屆滿後
二十日內向本院補提理由書（均須按他造當事人之人數附繕本）
「切勿逕送上級法院」。
                                書記官  林政良
中    華    民    國    99    年    7     月    9     日

司法院資訊處製作；財團法人民間司法改革基金會備份。
